【裁判字號】    91,上訴,2482
【裁判日期】    920331
【裁判案由】    偽造文書等
【裁判全文】
臺灣高等法院刑事判決                          九十一年度上訴字第二四八二號
    上  訴  人
    即  被  告  乙○○
右上訴人因偽造文書案件，不服臺灣板橋地方法院九十年度易字第一四九二號，中華
民國九十一年六月二十五日第一審判決（起訴案號：臺灣板橋地方法院檢察署八十九
年度偵字第一四六四七號），提起上訴，本院判決如左：
    主  文
原判決撤銷。
乙○○共同行使變造公文書，足以生損害於公眾及他人，處有期徒刑壹年肆月。
    事  實
一、乙○○（原名林瑋宗，又對外自稱林大智）與邱憲明（經臺灣板橋地方法院通緝
    中）及王寶珠（已於民國八十五年十二月二十六日更名為甲○○，民國○○○年
    ○月○○○日生，身分證字號：Ｚ000000000號，檢察官未起訴）於民
    國（下同）八十三年十二月間，因有意承接坐落原桃園縣桃園市○○○段五二０
    之六、五二０之一六一等地號（現重測後變更為桃園市○○段七九二、七九一等
    地號）土地上之桃園市○○路上建物興建工程案（該工程係豐群建設有限公司承
    建），乃於八十四年一月十三日設立「元明龍建設股份有限公司」（下簡稱「元
    明龍公司」，該公司登記邱憲明之母楊菊枝為負責人，公司統一編號為0000
    0000，檔案編號為00000000，該公司在臺北縣政府之營利事業商業
    登記證號為「北縣商聯乙字第一六六四二五號」，又該公司登記時乙○○即為股
    東，但以其原名林瑋宗之名義登記為股東，公司地址原設於台北縣三重市○○路
    二二號三樓，於八十四年二月十一日遷往台北縣土城市○○路一０八號五樓王寶
    珠住處，再該公司於八十四年十一月二十一日改組，乙○○辭退股東名義，改以
    其母林鄧英為股東，王寶珠另以其子女邱瑞崇、邱媄嬅、邱如意之名義加入為股
    東），擬以元明龍公司名義洽購承接上開興建工程案，經乙○○與王寶珠出面與
    地主代表己○○及豐群建設有限公司洽談，議定買賣總價款為新臺幣（下同）一
    億五千五百萬元，並約定簽約時買方須先支付八千萬元（其中六千萬元付給地主
    ，五百萬元付給原興建該建物之豐群建設有限公司，一千五百萬元繳付土地增值
    稅），另簽發四十五天期限之二千萬元支票交付地主，四十五天期限之五千五百
    萬元支票交付豐群建設有限公司。乙○○與邱憲明及王寶珠因資金不足，乃由乙○○帶同王寶珠與丙○○之代理人戊○○洽調借款八千五百萬元，約定將上開土
    地設定本金最高限額一億零二百萬元之抵押權予丙○○供擔保，另因元明龍公司
    其後票信不佳，乙○○、邱憲明及王寶珠乃擬另以王寶珠為負責人籌設「大智建
    設股份有限公司」（下簡稱「大智公司」，於八十四年四月十四日設立登記〈原
    判決誤載為八十四年四月十八日〉，其後登記之負責人為王寶珠之夫邱秀馨，公
    司統一編號為00000000，檔案編號為00000000，該公司在臺北
    縣政府之營利事業商業登記證號為「北縣商聯乙字第一六八０二四號」，公司地
    址即在台北縣土城市○○路一０八號五樓王寶珠住處）簽約承購上開興建工程案
    。迨八十四年三月二十七日，乙○○、邱憲明、王寶珠均明知大智公司尚在籌設
    中，未辦妥設立登記，然其為能購買上揭土地，並借得丙○○上開資金，順利簽
    訂上開興建工程案買賣契約，竟基於共同行使、變造公文書（印鑑證明）、特種
    文書（經濟部發給之公司執照及台北縣政府發給之營利事業登記證）之犯意聯絡
    ，由邱憲明在不詳地點，將經濟部發給元明龍公司之公司執照、臺北縣政府發給
    元明龍公司之營利事業登記證等特種文書之原本、台灣省政府建設廳發給元明龍
    公司之印鑑證明，予以影印後變造之方式，將公司執照之公司名稱變造為「大智
    建設股份有限公司」、代表人改為「王寶珠」；營利事業登記證上之營利事業名
    稱變造為「大智建設股份有限公司」、負責人改為「王寶珠」等內容，並於其上
    加蓋「大智建設股份有限公司」、「王寶珠」印文各一枚，印鑑證明之公司名稱
    變造為大智公司，負責人改為王寶珠，重加影印以變造後，將上開變造後之大智
    公司經濟部公司執照、營利事業登記證、印鑑證明等影本，傳真予乙○○，由乙○○與王寶珠攜至簽約現場將公司執照及營利事業登記證影本持以交付予賣方即
    地主代表己○○及豐群建設有限公司簽訂買賣契約。隔日（即同年月二十八日）
    ，即在抵押權設定契約書上加蓋大智公司及王寶珠章，並將變造之公司執照及印
    鑑證明交由不知情之代書戊○○（當時名為羅美英），持以向桃園縣桃園地政事
    務所，以地主為義務人，大智公司為債務人，將上開土地設定抵押權予丙○○，
    使地政事務所承辦人員，將上開不實事項（其時大智公司尚未辦妥設立登記）登
    記於其職務上所掌之公文書土地謄本上。再由戊○○於八十四年四月二十一日持
    向桃園地政事務所，申請辦理上開地號土地買賣之所有權移轉登記予大智公司，
    使該地政事務所承辦人員，將上開不實之事項登記於其所掌之公文書，足生損害
    於丙○○、元明龍公司、政府機關對公司、營利事業管理之正確性及地政機關對
    於地政登記管理之正確性。嗣因屆期大智公司未能償還上開借款債務，經丙○○
    聲請法院查封拍賣上開土地，於八十七年四月二十九日由丙○○以四億零一萬六
    千元拍定後，欲辦理所有權移轉登記時，始發現乙○○、邱憲明所提供之上開大
    智公司執照、營利事業登記證及公司印鑑證明書等影本均係經變造不實。
二、案經丙○○告訴由法務部調查局臺北縣調查站函送臺灣板橋地方法院檢察署檢察
    官偵查起訴。
    理  由
一、上訴人即被告乙○○矢口否認有右揭行使、變造特種文書、公文書及使公務員登
    載不實等犯行，辯稱：資料都是邱憲明給的，大智公司事務均係邱憲明在處理，
    伊只負責大智公司工程部分而已，且上開大智公司之公司執照、營利事業登記證
    、印鑑證明等影本均係邱憲明傳真至甲○○公司，再由伊與甲○○一起帶去簽約
    ，伊並不知該等影本均係變造不實，另伊有跟甲○○去辦理抵押，但伊只是在旁
    邊，沒有參與云云。然查：
  (一)元明龍公司係於八十四年一月十三日核准設立登記，負責人為楊菊枝，公司統一
    編號為00000000，檔案編號為00000000，營利事業登記證號為
    「北縣商聯乙字第一六六四二五號，核准字號為臺灣省政府建設廳八四建三字第
    一０五八四三號，有臺北縣政府八七北府建二字第三０四四０七號函、臺灣省政
    府建設廳八四建三字第一０五八四三號函、臺北縣政府營利事業登記證、經濟部
    公司執照影本各乙份附卷足憑（見偵字第一一四０六號卷第十六頁至第十八頁，
    原審卷(一)第二００頁至第二０一頁、第二四一頁至第二四二頁）。另邱憲明為元
    明龍公司原始股東之一（見原審卷(一)第二０六頁），而元明龍公司之負責人楊菊
    枝則為邱憲明之母親，此亦為邱憲明所自承（見同上卷第三０四頁）。
  (二)大智公司係於八十四年四月十四日核准設立登記，負責人為邱秀馨，公司統一編
    號為00000000，檔案編號為00000000，營利事業登記證號為「
    北縣商聯乙字第一六八０二四號」，有臺灣省政府建設廳八七建三乙字第一００
    五０八號函、臺北縣政府九十北府建登字第一八一七五六號函、經濟部公司執照
    、臺北縣政府營利事業登記證影本各乙份附卷可稽（見偵字第一一四０六號卷第
    十一頁至第十二頁、第十五頁，原審卷(一)第二九八頁至第三００頁）。
  (三)互核卷附元明龍公司之登載資料（見偵字第一一四０六號卷第十七頁，原審卷(一)
    第二四一頁至第二四二頁）與上開被告乙○○、邱憲明所提供之大智公司經濟部
    公司執照、臺北縣政府營利事業登記證影本（見偵字第一一四０六號偵查卷第九
    頁至第十頁、第一三八頁至第一三九頁）：變造之大智公司公司執照影本上之公
    司統一編號（00000000）、檔案編號（00000000）以及營利事
    業登記證上之登記證號（北縣商聯乙字第一六六四二五號）、經濟部公司執照上
    之核准設立登記日期（八十四年一月十三日）、臺北縣政府營利事業登記證上之
    核准設立登記日期（八十四年二月二十二日）均與元明龍公司資料相同，且觀諸
    其內容文字之相關位置亦均相符，足認大智公司不實之公司執照、營利事業登記
    證影本，係自元明龍公司之公司執照、營利事業登記證等原本影印後，予以變造
    內容而來。另大智公司不實之公司印鑑證明（見偵字第一一四０六號卷第一四一
    頁），經核其印鑑證明書其他相關內容記載，包括核准登記機關及文號等事項，
    亦均與元明龍公司之相關資雷同料（見原審卷(一)第二００頁至第二０一頁），徵
    之上開公司執照、營利事業登記證變造情狀等，足認該印鑑證明書亦係依台灣省
    政府建設廳發給元明龍公司之印鑑證明原本影印後，竄改部分內容變造而來。
  (四)被告乙○○，原名林春雄，其後改名為林瑋宗，八十六年三月二十六日再改名為
    乙○○，又被告之乳名為「大智」，因而對外自稱為「大智」等情，業經被告供
    述在卷，並有戶籍謄本乙紙足憑（見原審卷(一)第三一五頁，本院九十二年一月十
    四日審判筆錄、偵字第一四六四七號卷第八十五頁）。而大智公司於八十四年三
    月二十七日由「王寶珠」、「林大智」與豐群建設股份有限公司、地主陳德成等
    七名簽訂不動產買賣契約書，以一億五千五百萬元之價金購買坐落原桃園縣桃園
    市○○○段五二０之六、五二０之一六一等地號（現重測後變更為桃園市○○段
    七九二、七九一等地號）土地及尚未完工之地上建築物（原係由地主己○○等人
    籌組設立之大詮建設股份有限公司與豐群建設有限公司《下簡稱豐群公司》合建
    ），嗣因資金不足，遂向告訴人丙○○之代理人戊○○接洽借得八千五百萬元，
    並完成將上開土地設定本金最高限額一億零二百萬元之抵押權予丙○○之土地登
    記手續等情，業經證人丙○○、證人即代書戊○○、證人即地主陳德成、許德川
    證述明確（見偵字第一一四０六號卷第三頁至第五頁、第四十八頁背面至第四十
    九頁正面、第五十七頁背面至第五十八頁正面，本院九十一年十月九日訊問筆錄
    ），復有契約書、不動產買賣契約書、土地登記謄本影本各乙份附卷可稽（見同
    上卷第七十八頁至第七十九頁，原審卷(二)第三十二頁至第三十七頁、原審卷(一)第
    六十四頁、第七十頁）。
  (五)證人戊○○於偵查中證稱：當時借錢是和甲○○（即王寶珠）及林大智接洽，而
    林大智即乙○○，都是乙○○在處理的，借錢時甲○○才出面簽約（見偵字第一
    一四０六號卷第四十九頁正面、第八十五頁正面、第八十九頁背面）。戊○○於
    原審訊問時證稱：告訴人丙○○出資借貸大智公司一事，均係由伊出面處理，當
    時是由一位代書介紹林大智即乙○○與伊洽談借款承購上開興建工程案，其後每
    次都是乙○○出面與伊洽談，之後辦理抵押權設定時，亦係乙○○將買賣合約書
    、大智公司執照、營利事業登記證等影本交給伊，但簽約當天伊就看到大智公司
    執照及營利事業登記證的影本（見原審卷(二)第五十九頁），於本院訊問時證稱：
    大智公司當時的文件都是乙○○交給伊的，而公司的印鑑證明亦是乙○○交付的
    （見本院九十一年十月九日訊問筆錄）。而證人即地主己○○於偵查中、原審及
    本院訊問時證稱：最早的時候是乙○○以中間人的身分介紹邱憲明和伊買賣土地
    ，而邱憲明只有來過一次，主要是是乙○○和甲○○以大智公司之名義和伊洽談
    （見偵字第一四六四七號卷第六十九頁背面至第七十頁正面，原審卷(二)第七十七
    頁至第七十八頁，本院九十一年十月九日訊問筆錄）。另參酌證人甲○○於原審
    審理時證述：伊係透過乙○○始認識邱憲明，因乙○○與邱憲明有意合夥承接上
    開興建工程案，伊才介紹其二人與己○○洽談，簽約前乙○○、邱憲明有帶伊去
    跟金主戊○○、地主代表己○○談了好幾次，當時伊只是介紹人，並未參與其間
    之洽談，至大智公司之設立登記，均係乙○○委託會計師去辦理，大智公司之事
    務，實際上都是乙○○在處理，伊和伊先生當時只是人頭而已，而大智公司之公
    司執照、營利事業登記證等影本亦都是乙○○拿給代書及戊○○（見原審卷(二)第
    五十四頁至第五十七頁），互核與證人戊○○、己○○證述情節大致相符，足見
    被告乙○○均有實質參與大智公司設立登記及洽借款項等事務，況參諸元明龍公
    司之原始登記資料（見原審卷(一)第二０六頁），被告乙○○亦為元明龍公司股東
    之一，且被告亦自承其係大智公司之總經理、被告母親林鄧英嗣後亦為元明龍公
    司之股東（見原審卷(一)第二三二頁、第三一六頁，本院九十一年十二月十八日訊
    問筆錄、九十二年一月十四日審判筆錄），益證被告對元明龍公司、大智公司之
    設立及承購上開興建工程案，以至向告訴人洽借資金等事，均知之甚詳且積極參
    與，要難謂其毫無所悉。
  (六)又被告等人交付變造之公司執照、營利事業登記證予出賣人及將變造之印鑑證明
    交予戊○○，由戊○○持以辦理土地抵押權登記及所有權移轉登記，此有買賣契
    約及所附之變造公司執照、營利事業登記證影本、辦理土地抵押權及所有權移轉
    登記之聲請書、變造之印鑑證明及地政機關因而在土地謄本上登記大智公司為抵
    押權之債務人、土地所有權人之土地謄本在卷可稽（見偵字第一一四０六號卷第
    六頁至十四頁、第九九頁至一０八頁、第一０九頁至一四一頁），被告之行為，
    足生損害於丙○○、元明龍公司、政府機關對公司、營利事業管理之正確性及地
    政機關對於地政登記管理之正確性（因屆期大智公司未能償還上開借款債務，經
    丙○○聲請拍賣，影響其追索之過程，自足生損害於丙○○及地政機關、政府主
    管機關）。
  (七)依上述被告乙○○與邱憲明二人與元明龍公司及大智公司設立之淵源，及王寶珠
    之夫邱秀馨即係嗣後辦妥設立登記大智公司之負責人，而本件土地買賣契約、辦
    理抵押權登記、所有權移轉登記均有加蓋大智公司及王寶珠之印章，則王寶珠應
    亦知情並參與，另參酌渠等就本案參與之情節以觀，本案應係被告乙○○與邱憲
    明、王寶珠三人共同分工所為，堪認被告與邱憲明及王寶珠間就上揭犯罪事實，
    彼此間有共犯之犯意聯絡及行為之分擔甚明，是被告上開所辯不知情云云，顯係
    飾卸之詞，自不足採。
  (八)大智公司於本案發生時尚在籌設中，未辦妥設立登記，惟其後大智公司已辦妥公
    司登記，僅負責人由王寶珠改為其夫邱秀馨而已，被告等自始即係以大智公司為
    土地之買受人，且被告與王寶珠原即係欲以王寶珠為大智公司之負責人，大智公
    司確係土地承買人，則被告等以大智公司及負責人王寶珠之名義與土地出賣人簽
    約，再王寶珠有參與本案所蓋之王寶珠及大智公司印文均屬真正，應無何偽造私
    文書（大智公司名義之文書）之犯意，且亦不足生損害於大智公司，自難令被告
    等人負偽造私文書之刑責。惟被告等人於大智公司尚未辦妥登記前，變造公司執
    照、營利事業登記證、印鑑證明，持以行使，足生損害於公眾及他人，已如前述
    ，此部分犯行，仍不能置而不論，本件事證明確，被告犯行堪以認定。另被告請
    求傳喚會計師事務所負責人丁○○及將印文、筆跡送請鑑定等，惟丁○○僅係會
    計師事務所負責人，與本案土地購買及借款之洽談、簽約、設定抵押權等重要事
    實均無直接關聯，文件上之筆跡固非被告所為，仍不影響被告之刑責，參之本案
    事證已明，核無傳喚及送請鑑定之必要，附此敘明。
二、按影本與原本可有相同之效果，如將原本予以影印後，將影本之部分內容竄改，
    重加影印，其與無制作權人將其原本竄改，作另一表示其意思者無異；又刑法上
    所謂變造文書，指無制作權者，就他人所制作之真正文書，加以改造而變更其內
    容之謂，若將有制作權者簽名蓋章之空白文書，移作別用，則其始本無文書之內
    容存在，即非就其真實內容加以變更，自屬文書之偽造行為，不得以變造論（參
    見最高法院二十八年上字第二二七八號判例）；而印鑑證明書，大都於不動產物
    權或於法律上重要權利之得喪、變更有重大影響之事項，作為當事人表示真意之
    主要憑證，自不在刑法第二百十二條範圍之內，應屬刑法第二百十一條之公文書
    （參見最高法院七十年台上字第四九八六號判例）；再營利事業登記證屬刑法第
    二百十二條之特種文書（參見最高法院六十九年度台上字第二九八二號判決），
    被告係將經濟部、台北縣政府、台灣省政府建設廳所發給元明龍公司之公司執照
    、營利事業登記證、印鑑證明影印後，予以變更其上公司名稱及負責人名稱為大
    智公司、王寶珠，自係變造特種文書（公司執照、營利事業登記證）及變造公文
    書（印鑑證明），變造後持以交付出賣人，簽訂買賣契約，持交地政機關，辦理
    抵押權設定及土地所有權移轉登記，已足生損害於原證件之所有人元明龍公司、
    告訴人丙○○、政府機關對公司、營利事業管理之正確性及地政機關對地政登記
    管理之正確性，核被告所為，係犯刑法第二百十六條、第二百十二條之變造並行
    使變造特種文書罪、同法第二百十六條、第二百十一條之變造並行使變造公文書
    罪、第二百十四條之使公務員登載不實罪。其變造特種文書、公文書之階段行為
    ，應為行使變造公文書、變造特種文書之行為所吸收，不復另論；其使公務員登
    載不實部分雖有二次犯行（一次辦理抵押權，一次辦理所有權移轉登記），惟二
    次犯行，無非欲達到辦理土地所有權移轉登記目的之各個階段行為，應僅論以一
    罪。至其所犯上開行使變造公文書、變造特種文書、使公務員登載不實罪間，有
    方法結果之牽連關係，應從一重之行使變造公文書處斷。被告乙○○上開所犯各
    罪，與邱憲明、王寶珠間，均有犯意聯絡及行為分擔，為共同正犯。被告利用不
    知情之代書羅美英犯罪，為間接正犯。另起訴書就被告變造印鑑證明並行使部分
    雖漏未敘及，惟此部分與起訴部分有牽連犯之裁判上一罪關係，為起訴效力所及
    ，本院得併予審究，附此敘明。
三、原審對被告論罪科刑，固非無見，惟王寶珠參與本案，且與被告有共犯之關係，
    乃原判決未認定王寶珠為共犯，且更認前述犯行足生損害於王寶珠，已有未洽；
    再王寶珠有參與本件犯行，王寶珠及大智建設股份有限公司之印章（含印文），
    均屬真正，原判決認屬偽造予以宣告沒收，亦有未當，且起訴書並未敘及被告變
    造元明龍公司印鑑證明並行使致觸犯刑法第二百十六條、第二百十一條之罪，原
    審就此部分檢察官未起訴之事實予以判決，但未敘明何以就該部分得予判決，亦
    有未妥，被告提起上訴，仍執陳詞，否認犯罪，固無可採，惟原判決既有可議，
    應予撤銷改判，審酌被告犯罪之動機、目的、手段、所生危害、所得利益、犯罪
    後態度等一切情狀，判處被告有期徒刑一年四月。至被告變造之大智公司之經濟
    部公司執照、台北縣政府營利事業登記證、公司印鑑證明書等影本，雖係被告偽
    造供犯罪所用之物，惟行使後已非被告所有，故不予宣告沒收，併此敘明。
四、至公訴意旨謂被告乙○○夥同邱憲明共同持上開變造之大智公司公司執照、營利
    事業登記證等影本，透過戊○○向告訴人丙○○謊稱大智公司因購買上開土地，
    資金不足，願提供上開土地設定抵押擔保，使丙○○誤信為真同意借款八千五百
    萬元，因認被告另涉有刑法第三百三十九條第一項之詐欺取財罪嫌云云。惟查，
    被告乙○○持上開變造之大智公司執照、營利事業登記證，向告訴人借款，雖涉
    有不法，然其確實係為承接洽購上開興建工程案一事，資金不足，而向告訴人借
    貸，且事後亦確實提供上開興建工程案之土地配合設定抵押權予告訴人供擔保，
    再者被告所借上開款項，除預扣利息及居間人佣金外，確均作為買賣價款依約給
    付賣方之地主己○○等人及豐群公司，上開情狀均據證人己○○、戊○○等人於
    原審審理時證述屬實（見原審卷(二)第五十八頁、第五十九頁、第七十八頁），況
    被告與邱憲明其後於八十四年四月十四日亦確有設立登記大智公司，將上開土地
    買受承接其上房屋興建工程等情，此亦有大智公司登記資料、上開土地地政機關
    登記資料附卷可稽（見原審卷(一)第六十四頁、第七十頁、第一六六頁），是堪認
    被告向告訴人借貸，應無意圖為自己不法所有之犯意，縱其事後因故無法償還，
    亦屬民事債務糾紛問題，難令被告負詐欺刑責，被告被訴詐欺罪嫌部分，不能證
    明被告犯罪，因公訴意旨認此部分與上開被訴有罪部分有牽連犯之裁判上一罪關
    係，爰不另為無罪之諭知。
五、被告經合法傳喚，無正當理由不到庭，爰不待其陳述，逕行判決，併此敘明。
據上論斷，應依刑事訴訟法第三百六十九條第一項前段、第三百六十四條、第二百九
十九條第一項前段、第三百七十一條，刑法第二十八條、第二百十六條、二百十一條
、第二百十二條、第二百十四條、第五十五條，罰金罰鍰提高標準條例第一條前段，
判決如主文。
本案經檢察官李進誠到庭執行職務。
中      華      民      國    九十二    年      三      月    三十一    日
                            臺灣高等法院刑事第三庭
                                審判長法  官  張  連  財
                                      法  官  黃  金  富
                                      法  官  林  明  俊
右正本證明與原本無異。
如不服本判決，應於收受送達後十日內向本院提出上訴書狀，其未敘述上訴之理由者
並得於提起上訴後十日內向本院補提理由書（均須按他造當事人之人數附繕本）。
                                      書記官  蕭  進  忠
中      華      民      國    九十二    年      四      月      二      日
附錄本案論罪科刑法條全文：
刑法第二百十六條
行使第二百十條至第二百十五條之文書者，依偽造、變造文書或登載不實事項或使登
載不實事項之規定處斷。
刑法第二百十一條
偽造、變造公文書，足以生損害於公眾或他人者，處一年以上七年以下有期徒刑。
刑法第二百十二條
偽造、變造護照、旅券、免許證、特許證及關於品行、能力、服務或其他相類之證書
、介紹書，足以生損害於公眾或他人者，處一年以下有期徒刑，拘役或三百元以下罰
金。
刑法第二百十四條
明知為不實之事項，而使公務員登載於職務上所掌之公文書，足以生損害於公眾或他
人者，處三年以下有期徒刑、拘役或五百元以下罰金。


司法院資訊處製作；財團法人民間司法改革基金會備份。
